【裁判字號】    95,易,1529
【裁判日期】    951212
【裁判案由】    詐欺
【裁判全文】
臺灣士林地方法院刑事判決              95年度易字第1529號
公  訴  人  臺灣士林地方法院檢察署檢察官
被      告  乙○○
上列被告因詐欺案件，經檢察官聲請簡易判決處刑（聲請案號：
95年度偵字第8849號），本院士林簡易庭認為不宜逕以簡易判決
處刑，改依通常程序審理，被告就被訴事實為有罪之陳述，本院
合議庭裁定由受命法官獨任依簡式審判程序審理，並判決如下：
    主  文
乙○○幫助意圖為自己不法之所有，以詐術使人將本人之物交付
，處有期徒刑參月，如易科罰金以銀元參佰元即新台幣玖佰元折
算壹日。
    事  實
一、乙○○明知一般人均得向金融機構申請帳戶使用，無須借用
    他人帳戶始得處理金錢事務，且能若有人無故取得他人金融
    帳戶使用之行徑常與財產犯罪之需要密切相關，不自行申辦
    帳戶使用反而出價收買他人存摺之人，可能係遂行不法所有
    意圖用以詐騙他人財物，又對於提供帳戶予他人使用雖無必
    然引發他人萌生犯罪之確信，惟因缺錢花用，仍以縱若有人
    持以犯罪亦無違背其本意之不確定故意，基於幫助不特定人
    向他人詐取財物之犯意，於民國95年3 月9 日前往北投奇岩
    郵局，將其所有之0000000 號存款帳戶換領晶片提款卡後，
    以新臺幣（下同）1 千元之代價，出售予不詳姓名之人（聲
    請簡易處刑書誤為出借）而提供給所屬詐騙集團使用，幫助
    該詐騙集團，向他人詐取財物犯行。該詐騙集團成員於95年
    4月17日自稱「宋文玲」撥打電話給甲○○，謊稱抽中電漿
    電視1臺，並要將獎品送到甲○○住處，經甲○○拒絕後，
    「宋文玲」改稱要匯現金68萬元給甲○○，但須先支付5 萬
    元，甲○○因陷於錯誤依指示接續2 次合計匯款5 萬元至詐
    騙集團所指定之乙○○上揭存款帳戶內，該詐騙集團並立即
    將款項提領一空，甲○○於匯款後發覺有異，報警處理，始
    循線查悉上情。
二、案經臺北市政府警察局北投局報告臺灣士林地方法院檢察署
    檢察官聲請簡易判決處刑，本院認為不宜逕以簡易判決處刑
    ，改依通常程序審理，被告就被訴事實為有罪之陳述，本院
    合議庭裁定由受命法官獨任依簡式審判程序審理。
    理  由
一、上揭事實，業據被告乙○○於本院審理時供承不諱（本院卷
    第12、15頁），核與證人即被害人甲○○於警詢、本院審理
    時證述情節相符（偵查卷第11、12頁，本院卷第15頁），並
    有郵政國內匯款執據、上揭存款帳戶開戶資料及交易明細表
    在卷可憑（偵查卷第18、19、26頁），再據被告上揭存款帳
    戶交易明細顯示，自95年3 月9 日換發晶片提款卡後，即有
    大額現金匯入，且款項一經匯入，立即以金融卡領出，顯係
    詐騙集團處理詐得贓款之慣用模式。
    又按，金融存款帳戶，事關存戶個人財產權益之保障，與存
    戶之印鑑章、提款卡結合，其專屬性、私密性更形提高，除
    非本人或與本人具密切之關係者，難認有何理由可自由流通
    使用該存摺、印章、提款卡，一般人亦均有應妥為保管存摺
    、印鑑章、提款卡，以防止被他人冒用之認識，縱有特殊情
    況偶有將存摺、印鑑章、提款卡交付他人之需，亦必深入瞭
    解其用途後再行提供以使用，恆係吾人日常生活經驗與事理
    ；且金融帳戶為個人理財之工具，申請開設金融帳戶並無任
    何特殊之限制，一般民眾皆可以存入最低開戶金額之方式申
    請開戶，且可以在不同之金融機構申請多數之存款帳戶使用
    ，並無何困難，此乃眾所週知之事實。則依一般人之社會生
    活經驗，苟見非親非故之人不以自己名義申請開戶，反而以
    出價收購或租用之方式向他人蒐集金融機構帳戶供己使用，
    衡情對收購者將所收購之帳戶用於隱匿犯罪所得乙節當有預
    見。況觀諸現今社會上，詐騙集團收購人頭帳戶，持以作為
    信貸、手機簡訊詐欺之事，常有所聞，出賣或出借帳戶予非
    親非故之人，受讓人係為謀非正當資金進出，而隱瞞其資金
    流程及行為人身分曝光之不法使用，幾乎已成為人盡皆知之
    犯罪手法。本件被告明知將提款卡及密碼等有關個人財產、
    身分之物品，以1 千元之代價出售於不明人士手中，極易被
    利用為與財產有關之犯罪工具，仍將所申請之帳戶提款卡（
    含密碼）提供予和伊身分上不具密切關係之年籍姓名不詳之
    人以為使用，顯然對於該帳戶作為不法使用，有所認識且並
    不違背其本意，被告具有不確定幫助故意至為灼然，且本件
    被害人甲○○係接獲佯稱為「宋文玲」之人所撥打之電話，
    謊稱抽中電漿電視1 臺，並要將獎品送到甲○○住處，經甲
    ○○拒絕後，「宋文玲」改稱要匯現金68萬元給甲○○，但
    須先支付5 萬元，致被害人等不疑有他，而依指示匯款至指
    定帳戶內，足認該集團實係以謊稱中獎為由，要求被害人匯
    款之手法詐騙他人而涉犯刑法第339 條普通詐欺罪之犯罪集
    團甚明；然卷內事證並無積極證據證明被告知悉該詐欺犯罪
    集團將如何犯罪，而無法於本件認定被告有詐欺之犯罪認識
    ，且被告並無任何事後分贓行為，復無實際參與犯罪集團遂
    行詐騙之共同犯罪意思，但其既對帳戶交付他人使用，可能
    遭犯罪集團用以遂行詐欺犯行有所預見，且不違背本意而為
    之，應有幫助詐欺之不確定故意甚明。足見被告之自白與事
    實一致，本件事證明確，其犯行洵堪認定，應依法論科。
二、查被告行為後，刑法於94年2 月2 日修正公布，95年7 月1
    日施行，其中刪除第56條（連續犯），並修正第2 條（新舊
    法之比較適用）、第41條（易科罰金）、第33條第5 款（罰
    金刑）等規定。其中刑法第2 條係規範行為後法律變更所生
    新舊法律比較適用之準據法，是刑法第2 條本身雖經修正，
    但該條文既屬適用法律之準據法，本身尚無比較新舊法之問
    題，應逕適用裁判時即修正後刑法第2 條規定以決定適用之
    刑罰法律，先予敘明。再者，
  (一)行為後法律有變更者，適用行為時之法律。但行為後之法律
    有利於行為人者，適用最有利於行為人之法律，修正後刑法
    第2 條第1 項定有明文。又比較時應就罪刑有關之共犯、未
    遂犯、想像競合犯、牽連犯、連續犯、結合犯，以及累犯加
    重、自首減輕暨其他法定加減（如身分加減）與加減例等一
    切規定，綜其全部罪刑之結果而為比較。再從刑附屬於主刑
    ，除法律有特別規定者外，依主刑所適用之法律（最高法院
    95年第8 次刑事庭會議決議參照）。
  (二)修正前刑法第41條第1 項前段規定：「犯最重本刑為五年以
    下有期徒刑以下之刑之罪，而受六個月以下有期徒刑或拘役
    之宣告，因身體、教育、職業、家庭之關係或其他正當事由
    ，執行顯有困難者，得以1 元以上3 元以下折算1 日，易科
    罰金。」，而被告行為時之易科罰金折算標準，依95年7 月
    1 日修正條文施行前罰金罰鍰提高標準條例第2 條前段之規
    定（該條業經總統於95年5 月17日公布刪除，並自95年7 月
    1 日失效），就其原定數額提高為100 倍折算1 日，則被告
    行為時之易科罰金折算標準，應以銀元100 元至300 元折算
    1 日，經折算為新臺幣後，係以新臺幣300 元至900 元折算
    為1 日；惟修正後之刑法第41條第1 項前段則規定：「犯最
    重本刑為5 年以下有期徒刑以下之刑之罪，而受6 個月以下
    有期徒刑或拘役之宣告者，得以新臺幣1,000 元、2,000 元
    或3,000 元折算1 日，易科罰金。」，比較修正前後之易科
    罰金折算標準，以適用修正前刑法第41條第1 項前段及修正
    前罰金罰鍰提高標準條例第2 條之規定較有利於被告。
  (三)罰金刑部分，刑法分則編各罪所定罰金刑之貨幣單位原為銀
    元，修正前刑法第33條第5 款規定：「罰金：1 元（銀元）
    以上。」，而依罰金罰鍰提高標準條例規定，就72年6 月26
    日前修正之刑法部分條文罰金數額提高2 至10倍，其後修正
    者則不提高倍數，並依現行法規所定貨幣單位折算新臺幣條
    例規定，以銀元1 元折算新臺幣3 元；修正後刑法第33條第
    5 款規定：「罰金：新臺幣1,000 元以上，以百元計算之。
    」，刑法第33條第5 款所定罰金貨幣單位經修正為新臺幣後
    ，刑法分則各罪所定罰金刑之貨幣單位亦應配合修正為新臺
    幣，為使刑法分則編各罪所定罰金之最高數額與刑法修正前
    趨於一致，乃增訂刑法施行法第1 條之1 ：「中華民國94年
    1 月7 日刑法修正施行後，刑法分則編所定罰金之貨幣單位
    為新臺幣。94年1 月7 日刑法修正時，刑法分則編未修正之
    條文定有罰金者，自94年1 月7 日刑法修正施行後，就其所
    定數額提高為30倍。但72年6 月26日至94年1 月7 日新增或
    修正之條文，就其所定數額提高為3 倍。」；從而，刑法分
    則編各罪所定罰金刑之最高數額，於上開規定修正後並無不
    同，惟修正後刑法第33條第5 款所定罰金刑最低數額，較之
    修正前提高，自以修正前刑法第33條第5 款規定有利於被告
    。
  (四)再修正前刑法第30條規定：「幫助他人實行犯罪行為者，為
    幫助犯。雖他人不知幫助之情者，亦同。幫助犯之處罰，得
    按正犯之刑減輕之。」，而修正後之刑法第30條則規定：「
    幫助他人犯罪者，為從犯。雖他人不知幫助之情者，亦同。
    從犯之處罰，得按正犯之刑減輕之。」，觀諸修正前後幫助
    犯之規定，僅有文字之修正，對於被告並無不利，應適用修
    正前之規定。
  (五)綜上，本件經綜合觀察全部罪刑比較之結果，依修正後刑法
    第2 條第1 項前段規定，應適用修正前刑法第56條、第41條
    第1 項前段、第33條第5 款之規定。
  (六)另修正刑法係自95年7 月1 日起施行，在此之前，刑法分則
    編有關罰金刑之貨幣單位係銀元；且依刑法分則編應處罰金
    者，應適用罰金罰鍰提高標準條例第1 條之規定；亦即應按
    各該具體條文制定或修正之時間先後，定其提高之倍數。惟
    被告行為後，刑法施行法增訂第1 條之1 ，於95年6 月14
    日經總統公布，並自同年7 月1 日起施行；該條規定：「中
    華民國94年1 月7 日刑法修正施行後，刑法分則編所定罰金
    之貨幣單位為新臺幣。94年1 月7 日刑法修正時，刑法分則
    編未修正之條文定有罰金者，自94年1 月7 日刑法修正施行
    後，就其所定數額提高為30倍。但72年6 月26日至94年1 月
    7 日新增或修正之條文，就其所定數額提高為3 倍」。亦即
    自95年7 月1 日起，刑法分則編所定罰金之貨幣單位，由原
    來之銀元改為新臺幣；且94年1 月7 日刑法修正時，刑法分
    則編未修正之條文定有罰金者，自95年7 月1 日起，有關罰
    金之數額提高為30倍。刑法第339 條第1 項之罪自24年7 月
    1 日施行後即未再修正，依增訂刑法施行法第1 條之1 之規
    定，其罰金以新台幣為單位，數額應提高30倍。此與增訂前
    之罰金以銀元為單位，且適用罰金罰鍰提高標準條例第1 條
    前段之結果應提高10倍，而新台幣與銀元之比例為1 ：3 ，
    換算結果亦為30倍者，並無不同。亦即增訂刑法施行法第1
    條之1 之意旨，僅在使刑法規範之罰金刑之貨幣單位，一律
    改為新台幣，並使增訂前後有關罰金刑提高之倍數一致，對
    被告而言，並無有利、不利之比較適用之問題，且此增訂之
    規定應屬罰金罰鍰提高標準條例第1 條但書之情形，當無同
    條前段規定之適用，自應逕行適用刑法施行法第1 條之1 之
    規定。
三、核被告乙○○所為，係犯刑法第30條第1 項、第339 條第1
    項之幫助詐欺取財罪。又被告係對正犯資以助力而未參與犯
    罪行為之實施，爰依刑法第30條第2 項減輕其刑。爰審酌被
    告提供帳戶供他人掩飾犯罪所得使用，非但增加被害人尋求
    救濟之困難，造成社會人心不安，亦助長詐騙集團財產犯罪
    之氣焰，使不法詐欺集團得以順利取得詐欺所得之財物，危
    害財產交易安全擾亂金融秩序甚鉅，然其犯罪後坦承犯行，
    被害人甲○○於本院審理中表示宥恕之意（本院卷第12頁）
    ，並參酌其素行、品行、智識程度、犯罪之手段、方法、所
    生之損害等一切情狀，量處如主文所示之刑，並依修正前刑
    法第41條第1 項之規定，諭知易科罰金之折算標準。
據上論斷，應依刑事訴訟法第452 條、第299 條第1 項前段、第
273 條之1 第1 項、修正後刑法第2 條第1 項前段、修正前刑法
第339 條第1 項、第30條第2 項、第41條第1 項前段，修正前罰
金罰鍰提高標準條例第1 條前段、第2 條，現行法規所定貨幣單
位折算新臺幣條例第2 條，判決如主文。
本案經檢察官陳國鳴到庭執行職務
中    華    民    國    95    年    12    月    12    日
                  刑事第三庭法  官  蔡明宏
以上正本證明與原本無異。
如不服本判決，應於判決送達後10日內，向本院提出上訴狀。
                            書記官  陳佳伶
中    華    民    國    95    年    12    月    12    日
附錄論罪科刑法條：
中華民國刑法第30條第1項
幫助他人實行犯罪行為者，為幫助犯。雖他人不知幫助之情者，
亦同。
中華民國刑法第339條第1項
（普通詐欺罪）
意圖為自己或第三人不法之所有，以詐術使人將本人或第三人之
物交付者。


司法院資訊處製作；財團法人民間司法改革基金會備份。
